【裁判字號】    98,訴,1365
【裁判日期】    981231
【裁判案由】    塗銷所有權移轉登記等
【裁判全文】
臺灣板橋地方法院民事判決              98年度訴字第1365號
原      告  乙○○
訴訟代理人  沈以軒律師
被      告  丁○○
被      告  丙○○
前二人共同
訴訟代理人  張世興律師
上列當事人間請求塗銷所有權移轉登記等事件，本院於民國98年
12月16日言詞辯論終結，判決如下：
    主  文
原告之訴駁回。
訴訟費用由原告負擔。
    事實及理由
壹、程序方面
    按原告於判決確定前，得撤回訴之全部或一部。但被告已為
    本案之言詞辯論者，應得其同意。民事訴訟法第262 條第1
    項定有明文。本件原告於起訴之初，主張基於民法第767 條
    之規定請求被告應將下列系爭房地之所有權移轉登記塗銷，
    回復登記為原告所有，並基於侵權行為及不當得利之法律關
    係，請求被告應給付新台幣（下同）42萬7,014 元及遲延利
    息暨按月給付1 萬167 元，並聲請假執行。嗣後於民國98年
    8 月12日言詞辯論時，撤回關於請求被告給付42萬7,014 元
    及遲延利息暨按月給付1 萬167 元，並聲請假執行之請求。
    核屬訴之一部撤回，被告亦當庭表示沒有意見（見本院卷第
    84頁98年8 月12日言詞辯論筆錄），於法並無不合，應予准
    許，先予敘明。
貳、實體方面
一、原告方面主張：緣原告自87年11月13日購置地號臺北縣三峽
    鎮○○段331 號權利範圍「355/10000 」之土地，及坐落該
    土地上門牌號碼為臺北縣三峽鎮○○街330 巷1 弄5 號之房
    屋（下稱系爭房地），期間原告所有證件、印鑑暨系爭房地
    所有權狀均交由訴外人即同住之母親甲○○保管。詎料甲○
    ○利用伊持有原告之證件、印鑑及系爭房地權狀之機會，於
    原告罹患肝硬化期間，身體狀況惡化，與被告2 人謀議以偽
    造文書方式，製作不實之贈與契約，並於94年11月28日移轉
    系爭房地所有權至被告2 人名下，損害原告之所有權。原告
    從未有贈與系爭房地與被告2 人之行為，且系爭房地贈與原
    因發生時，原告正因肝硬化症狀惡化，在醫院住院多時，精
    神狀態不佳，長期臥床，無法言語，如何得為贈與之意思表
    示，是本件所有權移轉登記原因不存在，系爭房地所有權移
    轉為被告2 人之物權行為無效。爰依民法第767 條之規定請
    求被告2 人塗銷系爭房地所有權登記，回復登記為原告所有
    。並為聲明：被告丁○○、丙○○應將系爭房地之所有權移
    轉登記塗銷，回復登記為原告所有。
二、被告則以：系爭房地為兩造之母親即訴外人甲○○所購買而
    借名登記於原告名下，其買賣合約書、所有權狀均由甲○○
    保管，歷年水電費、房屋稅、地價稅等稅費均由甲○○繳納
    ，是該不動產均屬母親甲○○所有，原告僅係借名登記而已
    。系爭房地之移轉登記，係經原告同意，因依制式之土地登
    記書，所有其移轉登記其登記原因為：買賣、贈與、繼承、
    分割繼承、拍賣、共有物分割，系爭房地之移轉登記，僅能
    以贈與為登記原因。何況，二親等以內親屬間之買賣，除非
    能提出已支付價款之確實證明，且該已支付之價款非由出賣
    人貸與或提供擔保向他人借得者，依遺產及贈與稅法第5 條
    第6 款規定，以贈與論，應課徵贈與稅。綜上，系爭房地既
    係屬甲○○所有，原告僅係借名登記，且經原告同意而辦理
    移轉登記，是原告主張：伊為所有權人，系爭移轉登記行為
    無效，請求塗銷登記云云，自無理由等語，資為抗辯。並為
    聲明：原告之訴駁回。
三、原告主張系爭房地為其購置所有，並非母親甲○○借名登記
    在其名下，且其並未同意將系爭房地贈與被告2 人，惟此為
    被告所否認，並以前開情詞置辯。是本件爭點厥為：（一）
    系爭房地係甲○○借名登記予原告名下或原告自行購置取得
    所有？（二）原告有無同意甲○○將系爭房地移轉登記予被
    告名下？茲分述如下。
四、系爭房地是否係甲○○借名登記在原告名下？或是原告自行
    購置取得所有？
  (一)按稱「借名登記」者，謂當事人約定一方將自己之財產以他
    方名義登記，而仍由自己管理、使用、處分，他方允就該財
    產為出名登記之契約，其成立側重於借名者與出名者間之信
    任關係，在性質上應與委任契約同視，倘其內容不違反強制
    、禁止規定或公序良俗者，固應賦予無名契約之法律上效力
    ，並類推適用民法委任之相關規定。（最高法院98年度台上
    字第76號判決意旨參照）
  (二)原告主張系爭房地係其購置取得所有，被告則抗辯系爭房地
    為甲○○購買後借原告之名登記，甲○○仍為實際所有人等
    語。經查，證人甲○○於本院審理時證稱：「（問：國光街
    系爭房地是什麼時候買的？誰出錢買的？）87年我出錢買的
    。」、「（問：系爭房地交屋後是誰在使用？）是我在使用
    ，有時候原告他們夫妻也是有回去。有居住使用。」、「（
    問：他們夫妻何時使用？）之前他在台南做生意時是星期六
    才會回去，從94年開始就常住在國光街那裡。」、「（問：
    國光街的房子為何要登記在原告名下？）87年我老公去世，
    88年我公公去世，那時原告喝酒沒那麼厲害，所以我想說過
    戶到他的名下。當時就想說借他的名字登記，因為我想說我
    年紀大了，所以我不想要用我的名字登記。」、「（問：你
    有跟原告說是借原告的名字登記的嗎？我有跟兩造說房子暫
    時登記在你們名下，但不表示是給你們的。」、「（問：國
    光街的房子價款是何人付的？）全部都是我拿錢去付的。一
    部份的錢是我和先生的存款，一部份是徵收房子的徵收款。
    」等語（見本院卷第88頁背面- 第91頁背面98年9 月2 日言
    詞辯論筆錄），證實系爭房地係證人甲○○出資購買且尚未
    贈與原告。
  (三)再查，證人甲○○證稱系爭房地係其出資購買一節，原告並
    不爭執，且原告並未能提出任何證據證明系爭房地係其本人
    出資購置，堪認系爭房地確係由甲○○所出資購買。其次，
    系爭房地之所有權狀、買賣契約書自始均由甲○○保管持有
    ，此亦為原告所不爭執，而原告為62年次出生，於系爭房地
    87年購買時，原告已經成年、有完全之行為能力，如系爭房
    地果如原告所稱係其本人出資購買，則系爭房地之買賣契約
    書、所有權狀均始終交由他人保管，尚難認合於常情。況且
    ，甲○○證稱系爭房地交屋之後即由其本人居住使用，原告
    則自94年間起常住在系爭房地等情，原告亦不爭執，參以甲
    ○○於90年4 月26日即遷移戶籍至系爭房屋之地址直至98年
    9 月14日始遷出，原告則於94年6 月30日始遷移戶籍至系爭
    房屋之地址，亦有甲○○之全戶戶籍資料查詢結果、遷徙記
    錄資料查詢結果、原告之個人基本資料查詢結果等件在卷可
    稽，顯見證人甲○○證稱系爭房地自交屋之後均由其本人使
    用一節，應堪採信。再參以原告亦承認系爭房地相關稅捐及
    電費均由甲○○繳納，綜合上情以觀，堪認系爭房地自購買
    之時起，即由甲○○管理使用中，被告抗辯系爭房地乃甲○
    ○出資購買後借原告之名登記，甲○○仍為實際所有人等語
    ，應可採信。
五、原告有無同意甲○○將系爭房地移轉登記予被告名下？
  (一)原告主張系爭房地辦理移轉登記予被告一事並未經其同意一
    節，為被告所否認。經查，證人甲○○於本院審理時復證稱
    ：「（問：原告何時何地同意要把房子過戶？）94年9 月時
    。就是領印鑑證明的時候，原告也知道也同意。」等語（見
    本院卷第90頁98年9 月2 日言詞辯論筆錄），是被告辯稱原
    告同意將系爭房地移轉登記予被告名下一節，自非無據。
  (二)再者，辦理所有權移轉登記，依法均須提出所有權人之印鑑
    證明，而依62年11月30日內政部台內戶字第555080號令發布
    之印鑑登記辦法第5 條規定：「申請印鑑登記應由當事人填
    具印鑑登記申請書及印鑑條各一份親自辦理。……」，況且
    原告亦自承其確實有申請印鑑證明交給母親甲○○，惟辯稱
    不清楚用途云云，然原告之印鑑證明係在94年9 月6 日申請
    辦理，有印鑑證明1 件在卷可稽（見本院卷第77頁），原告
    斯時已是30餘歲有豐富社會經驗之人，豈可能在毫不知緣由
    之情形下即配合辦理申請印鑑證明，全然不聞問申請印鑑證
    明之用途？足見原告主張系爭房地移轉登記予被告之事其全
    然不知，直到97年11月間方知情云云，並不足採。
六、綜上所述，系爭房地為甲○○購買後借原告之名而登記，原
    告就系爭房地僅為名義上所有權人，實際所有權人仍為甲○
    ○，甲○○自有權決定將系爭房地再借被告之名辦理登記，
    且甲○○經原告同意後，持原告之印鑑證明交予代書辦理系
    爭房地移轉登記予被告2 人之事，應認於法尚無不合。從而
    ，原告主張依據民法第767 條之規定，請求被告塗銷系爭房
    地之所有權移轉登記，回復登記為原告所有，即為無理由，
    應予駁回。
七、又本件事證已臻明確，兩造其餘之攻擊或防禦方法及未經援
    用之證據，經本院斟酌後，認為不足以影響本判決之結果，
    自無逐一詳予論駁之必要，併此敘明。
八、結論：本件原告之訴為無理由，依民事訴訟法第78條，判決
    如主文。
中    華    民    國    98    年    12    月    31    日
                  民事第二庭    法  官  連育群
以上正本係照原本作成
如對本判決上訴，須於判決送達後20日內向本院提出上訴狀
中    華    民    國    98    年    12    月    31    日
                            書記官  溫婷雅

司法院資訊處製作；財團法人民間司法改革基金會備份。
